【裁判字號】    99,交聲,211
【裁判日期】    990630
【裁判案由】    違反道路交通管理處罰條例聲明異議
【裁判全文】
臺灣苗栗地方法院交通事件裁定         99年度交聲字第211號
原處分機關  交通部公路總局新竹區監理所苗栗監理站
異  議  人
即受處分人  甲○○
上列異議人即受處分人因違反道路交通管理處罰條例案件，對於
交通部公路總局新竹區監理所苗栗監理站於民國99年6 月8 日所
為之竹監苗字第裁54-Z00000000號處分（原舉發案號：公警局交
字第Z00000000 號），聲明異議，本院裁定如下：
 主  文
異議駁回。
    理  由
一、原處分意旨略以：受處分人即異議人甲○○於民國99年5 月
    10日13時40分許，駕駛車牌號碼510-RB號自用大貨車行經國
    道3 號高速公路南向158 公里處，為內政部警政署國道公路
    警察局第七警察隊大甲分隊警員舉發「持逾審逕註駕照駕駛
    大自貨車行駛國道（95.12.28）」違規；嗣異議人於舉發單
    所載應到案時間內到案表示不服舉發，經原處分機關調查結
    果，仍認異議人有上開違規行為，乃依道路交通管理處罰條
    例第21條之1 第1 項第5 款暨違反道路交通管理事件統一裁
    罰基準及處理細則第41條第4 項規定，於99年6 月8 日裁處
    異議人罰鍰新臺幣（下同）6 萬元，駕駛執照扣繳，原處分
    並無不法等語。
二、異議意旨略以：異議人於99年5 月10日被警舉發Z00000000
    及Z00000000 號違規單，始得知本人之職業大貨車駕照為監
    理站逕行註銷，惟異議人從未接獲不依規定期限參加駕駛執
    照審驗之罰單及汽車駕照註銷處分書，從來不知駕照被註銷
    之情形，不服監理站之裁處，為此向法院聲明異議，請求撤
    銷原處分等語。
三、按汽車駕駛人駕駛聯結車、大客車、大貨車，駕駛執照業經
    吊銷、註銷仍駕車者，汽車所有人及駕駛人各處新臺幣4 萬
    元以上8 萬元以下罰鍰，並當場禁止其駕駛；前項之駕駛執
    照並應扣繳之，道路交通管理處罰條例第21條之1 第1 項第
    5 款、第2 項定有明文。再按「職業汽車駕駛人，不依規定
    期限，參加駕駛執照審驗者，處新臺幣300 元以上600 元以
    下罰鍰；逾期1 年以上者，逕行註銷其駕駛執照。前項經逕
    行註銷駕駛執照之職業汽車駕駛人，得申請換發同等車類之
    普通駕駛執照。」；「職業汽車駕駛人之駕駛執照，應自發
    照之日起，每滿3 年審驗1 次，並於審驗日期前後1 個月內
    向公路監理機關申請審驗，經審驗不合格者，扣繳其駕駛執
    照，俟審驗合格後發還之。」道路交通管理處罰條例第26條
    、道路交通安全規則第54條第1 項亦分別定有明文。
四、次按處理違反道路交通管理事件，有關文書送達之程序，依
    行政程序法之規定，違反道路交通管理事件統一裁罰基準及
    處理細則第5 條規定甚明。而行政程序法中對於文書送達，
    於應受送達人之住居所、事務所或營業所為之；於應送達處
    所不獲會晤應受送達人時，得將文書付與有辨別事理能力之
    同居人、受僱人或應送達處所之接收郵件人員；又送達不能
    依前2 條規定為之者，得將文書寄存送達地之地方自治或警
    察機關，並作送達通知書2 份，1 份黏貼於應受送達人住居
    所、事務所、營業所或其就業處所門首，另1 份交由鄰居轉
    交或置於該送達處所信箱或其他適當位置，以為送達；前項
    情形，由郵政機關為送達者，得將文書寄存於送達地之郵政
    機關；寄存機關自收受寄存文書之日起，應保存3 個月，行
    政程序法第72條第1 項前段、第73條第1 項、第74條分別定
    有明文。且依前開規定所為之寄存送達，無論應受送達人實
    際上於何時受領文書，均以寄存之日，視為收受送達之日，
    而發生送達之效力（最高行政法院97年度裁字第2149號判決
    意旨及法務部93年4 月13日法律字第0930014628號函釋參照
    ）。
五、經查：
(一)、異議人駕駛車牌號碼510-RB號自用大貨車，於上揭時、地為
    警掣單舉發「持逾審逕註駕照駕駛大自貨車行駛國道（95.1
    2.28）」違規乙節，有內政部警政署國道公路警察局公警局
    交字第Z00000000 號舉發違反道路交通管理事件通知單、裁
    決書、送達證書各1 份在卷足憑。
(二)、異議人前於91年7 月5 日考領大貨車職業駕駛執照後，指定
    審驗日期為94年11月28日，嗣因未依規定期限參加職業駕駛
    執照審驗且已逾1 年，原處分機關遂於95年12月4 日開立竹
    監苗註字第54-d-00000000000號汽車駕駛執照註銷處分書，
    交寄郵局以雙掛號郵寄至異議人之戶籍地址即苗栗縣苑裡鎮
    苑北里10鄰中正路263 巷14之3 號，因未獲會晤應受送達人
    即異議人，乃依違反道路交通管理事件統一裁罰基準及處理
    細則第5 條及行政程序法第74條規定，將上開汽車駕駛執照
    註銷處分書寄存於送達地之郵政機關即苑裡郵局，並作送達
    通知書2 份，1 份黏貼於應受送達人門首，另1 份置於該受
    送達處所信箱或其他適當位置，已依法完成寄存送達等情，
    有異議人個人基本資料查詢結果、交通部公路總局新竹區監
    理所苗栗監理站汽車駕駛執照註銷處分書、交通部公路總局
    新竹區監理所苗栗監理站送達證書影本各1 份在卷可稽（見
    本院卷第8 至10頁），且依上開實務見解，應以寄存之日期
    視為收受送達之日期，發生送達之效力。故異議人雖未實際
    接獲汽車駕駛執照註銷處分書，惟原處分機關既係依上開法
    定程序送達，自已發生合法送達之效力，不因異議人實際上
    有無收受而有所異。
(三)、再按汽車所有人名稱、住所等如有變更，應向公路監理機關
    辦理登記，為道路交通安全規則第23條第1 項所明定。且基
    於便民原則，因應社會現況，交通部公路局另訂定公路監理
    電腦系統車輛車籍及駕駛人駕籍增設住居所或就業處所地址
    作業注意事項，依99年2 月23日修正之該注意事項第1 條、
    第2 條、第3 條、第5 條規定，因應車主、駕駛人之需要，
    准予車主、駕駛人於公路監理電腦系統車籍及駕籍檔中增列
    住居所或就業處所地址，以利公路監理機關各項通知單之寄
    達。是異議人雖辯稱其未接獲汽車駕照註銷處分書，從來不
    知駕照被註銷云云，惟經本院向原處分機關查詢之結果，異
    議人並未向該監理站申請或陳報住居/ 就業地址，亦未變更
    其駕籍登記，以供寄送本件之相關資料，此有苗栗監理站駕
    駛人住居/ 就業地址登錄作業查詢1 份在卷可稽（見本院卷
    第20頁）。是以，異議人因未向公路監理機申請增列住居/
    就業地址，亦未變更其住所及駕籍登記，致未能收受上開汽
    車駕駛執照註銷處分書，應屬可歸責於己之事由，故其因此
    所生之不利益，本應由其自行承擔，此亦為寄存送達制度設
    立之本意。準此，原處分機關將該駕駛執照註銷處分書依前
    揭行政程序法第74條規定為寄存送達，自無不法之處，異議
    人上開所辯，洵非可採。
(四)、又公路監理機關對於職業駕駛人之駕駛執照審驗期間屆至前
    ，雖然多會寄發明信片等函件，以通知並提醒職業駕駛人應
    如期前往審驗，然此等通知事宜應僅係監理機關提醒駕駛人
    應依道路交通安全規則之相關規定如期接受審驗之服務措施
    ，駕駛人尚非因為收到該審驗通知單，始有前往監理機關接
    受審驗之義務，此有本院99年6 月15日公務電話紀錄1 紙在
    卷可參（見本院卷第19頁）。而駕駛人考領駕駛執照並駕車
    於道路上行駛，本即負有瞭解熟知並遵守道路交通安全相關
    法規之義務，尚不能僅以其不知相關交通法令之規定，而得
    以免除其應受之交通違規處罰。況異議人所領有之職業大貨
    車駕駛執照上已載明審驗日期，異議人身為職業大貨車之駕
    駛人，本應注意依規定於審驗日期向監理機關申請審驗，竟
    捨此不為，致逾審驗日期1 年以上而未依規定審驗，則原處
    分機關逕行註銷異議人之職業大貨車駕駛執照，於法尚無不
    合。
(五)、另本件原處分機關之逕行註銷處分係於95年12月4 日所做成
    ，而異議人職業大貨車駕駛執照之指定審驗日期為94年11月
    28日，有卷附之該註銷處分書1 份可稽。又屆審驗日期未及
    參與審驗，即構成「逾期」，故道路交通管理處罰條例第26
    條所稱「逾期1 年以上者」，應自審驗日期後1 日起算1 年
    ，逾此1 年期限，原處分機關即得為逕行註銷處分。本件因
    指定審驗日期為94年11月28日，自95年11月28日起即構成「
    逾期1 年以上」，則原處分機關於95年12月4 日為逕行註銷
    之處分，堪認業已遵守法定期間之規定。且道路交通管理處
    罰條例第26條之規定既載明為『逕行註銷』，相較於同條例
    第9 條、第65條之「一般規定」顯然不同，而係為「特別規
    定」，顯見原處分機關並不需經裁決程序即可逕行註銷異議
    人之駕駛執照，此亦經原處分機關回覆本院在案，有本院99
    年6 月15日公務電話紀錄1 紙在卷可參（見本院卷第19頁）
    。是異議人以其未接獲不依規定期限參加駕駛執照審驗之罰
    單等語置辯，容有誤會，委無足採。
(六)、末按職業汽車駕駛人得憑因逾期被註銷之職業駕駛執照，申
    請換發同等車類之普通駕駛執照，但在未換發普通駕駛執照
    前，不得駕駛汽車，道路交通安全規則第54條第3 項定有明
    文；異議人既為領有駕駛執照之人，對於前揭規定應知之甚
    稔為是。據此，異議人所領得之職業汽車駕駛執照，因逾期
    審驗被註銷，在未申請換發同等車類之普通駕駛執照前，尚
    不得駕駛車輛自明。查異議人因不依規定期限參加審驗逾期
    1 年以上，致其所持有之職業大貨車駕駛執照經原處分機關
    逕行註銷乙情，業如前述，而異議人於99年5 月12日始至監
    理站換發普通大貨車之駕駛執照，亦有異議人之汽車駕照基
    本資料1 份附卷可憑。詎異議人於本件舉發當時即99年5 月
    10日仍使用經註銷之職業大貨車駕駛執照駕駛大貨車，顯然
    違反前揭道路交通安全規則第54條第3 項之規定，本件違規
    自可歸責於異議人甚明。從而，異議人有於上述時、地使用
    經註銷之職業大貨車駕駛執照駕駛大貨車之行為，且經合法
    舉發一事應堪認定，本件事證明確，應依法論科。至異議人
    主張面對高額罰款實無力負擔乙節，因其屬於裁罰後之執行
    事項，非為法院依道路交通管理處罰條例第87條第1 項得以
    審查之範圍，本院自無從審究。倘異議人經濟上有困難，無
    法如期繳納罰鍰，即應依道路交通管理處罰條例第92條之規
    定，向原處分機關申請分期繳納，附此敘明。
六、綜上所述，本件異議人既有前揭駕駛執照經註銷仍駕駛大貨
    車之違規行為，原處分機關依道路交通管理處罰條例第21條
    之1 第1 項第5 款之規定（裁決書漏載第2 項）及違反道路
    交通管理事件統一裁罰基準表，裁處異議人罰鍰60,000元，
    並扣繳駕駛執照，核無違法或不當之情事，聲明異議意旨僅
    執前詞，任意指摘原處分，並無理由，應予駁回。
七、據上論斷，應依道路交通管理處罰條例第87條第2 項，道路
    交通案件處理辦法第19條，裁定如主文。
中    華    民    國    99    年    6     月    30    日
                  交通法庭  法  官  周靜妮
上正本證明與原本無異。
如不服本裁定，應於收受送達後5 日內，向本庭提出抗告。
                            書記官  巫  穎
中    華    民    國    99    年    6     月    30    日

司法院資訊處製作；財團法人民間司法改革基金會備份。
